【裁判字號】    89,訴,525
【裁判日期】    890913
【裁判案由】    損害賠償
【裁判全文】
臺灣嘉義地方法院民事判決                          八十九年度訴字第五二五號
    原      告    己○○
                  庚○○
    兼右二  人
    法定代理人    甲○○  住同.
    原      告    丁  ○  住同.
    右四人共同
    訴訟代理人    丙○○  住同.
    被      告    李藤皮  住台北縣樹林鎮○○里○○路三六號三樓
                          現.
                  戊○○  住彰.
右當事人間請求損害賠償事件，本院判決如左：
    主    文
被告李藤皮應給付原告己○○新台幣壹佰拾捌萬仟貳百柒拾柒元、原告庚○○新台
幣壹佰貳拾柒萬伍仟零伍拾伍元、原告甲○○新台幣拾萬元，原告丁○新台幣陸拾
萬仟佰元，及均自民國八十九年八月二十九日起至清償日止，按週年利率百分之
五計算之利息。
原告其餘之訴駁回。
訴訟費用由被告李藤皮負擔十分之七，餘由原告負擔。
    事    實
甲、原告方面：
    一、聲明：被告應連帶給付原告己○○扶養費新臺幣（下同）一百五十四萬九千
        一百二十元及精神慰撫金三十萬元，原告庚○○扶養費一百七十四萬二千七
        百六十元及精神慰藉金三十萬元，原告甲○○精神慰撫金三十萬元，原告丁○殯葬費三十萬三千三百元及精神慰撫金三十萬元，並均八十九年八月二十
        九日起至清償日止，按週年利率百分之五計算之利息。
    二、陳述：
    （一）緣被告李藤皮於民國八十八年五月三十日上午十一時許，駕駛被告戊○○
          所有已報銷未掛車牌之自小客車（原車牌號碼為ＯＦ─九一八一號），沿
          嘉義縣大林鎮○○路由溝背往大林（由北往南）方向行駛，途經嘉義縣大
          林鎮三村里水源幹二六號電桿前，因右後輪脫落，不能行駛，而停車時，
          本應注意汽車發生故障不能行駛，應即設法移置於無礙交通之處。該故障
          車輛在未移置前或移置後，均應豎立車輛故障標誌，以避免其他人車行經
          該處撞擊該車，依當時情形並無不能注意之情事，竟疏未注意，貿然佔用
          部分快慢車道停車，未移置於無礙交通之處，復未豎立車輛故障標誌，即
          逕行離去，嗣於同日下午七時十分許，適簡朝元騎乘車牌號碼ＴＬＧ─九
          八０號輕型機車自後駛至，見狀煞避不及，撞及該自小客車，簡朝元因而
          人車倒地，所騎乘之機車復遭對向駛至不詳車號之自小客車碰撞，致簡朝
          元頭部外傷、顱內出血，經送醫延至同日晚上九時四十五分許不治死亡。
          被告戊○○明知其所有前開車輛已報廢並未定期接受監理單位實施之車輛
          安全檢驗，竟將該車任由被告李藤皮駕駛於一般道路，致因該車輛機械故
          障後，始發生本件車禍，被告戊○○對本件車禍亦應有因果關係，難謂無
          過失之責。
    （二）按被害人簡朝元應負責扶養其二女即原告己○○及庚○○至年滿二十歲止
          。查本件事故發生日係八十八年五月三十日，次日起屆至原告己○○（七
          十六年四月二十一日生）、庚○○（七十七年八月二十四日生）年滿二十
          歲，分別計尚有八、九年時間，故按行政院主計處編制之主要指標表內有
          關國民每人每年民間消費支出八十八年度為二十五萬六千九百七十八元計
          算，被告等應連帶給付原告己○○二百零五萬五千八百二十四元、庚○○
          二百三十一萬二千八百零二元，惟按本件肇事責任，提前給付扣除利息，
          酌減之，方請求如訴之聲明所載。
    三、證據：提出戶籍謄本三份，喪葬費估價單及國民所得統計摘要主要指標各一
        份為證。
乙、被告李藤皮方面：
    被告李藤皮未於言詞辯論期日到場，亦未提出書狀作何聲明或陳述。
丙、被告戊○○方面：
    一、聲明：駁回原告之訴。
    二、陳述：涉案車輛是涉嫌侵占鋼板樁之李文派，未經被告之同意，交付被告李
        藤皮使用，被告戊○○與被告乙○○並不相識，原告所主張之事實不符。該
        車於八十五年七月間以八萬元賣給李文派，錢已付清，其後因找不到李文派
        ，所以都未辦過戶，這件車禍應與被告無關。
    三、證據：提出存證信函一份為證。
丁、本院依職權調閱台灣嘉義地方法院檢察署八十八年度相字第三六○號、八十八年
    度偵字第四四三一號、本院八十八年度交易字第二一三號及台灣高等法院八十九
    年度交上易字第二六九號刑事卷宗，並向財政部台灣省北區國稅局台北縣分局函
    查被告李藤皮之所得及財產。
    理    由
壹、程序方面：
    被告李藤皮經合法通知，未於最後言詞辯論期日到場，核無民事訴訟法第三百八
    十六條各款所列情形，爰依原告之聲請，由其一造辯論而為判決。
貳、實體方面：
一、原告起訴主張：緣被告李藤皮於民國八十八年五月三十日上午十一時許，駕駛被
    告戊○○所有已報銷未掛車牌之自小客車（原車牌號碼為ＯＦ─九一八一號），
    沿嘉義縣大林鎮○○路由溝背往大林（由北往南）方向行駛，途經嘉義縣大林鎮
    三村里水源幹二六號電桿前，因右後輪脫落，不能行駛，而停車時，本應注意汽
    車發生故障不能行駛，應即設法移置於無礙交通之處。該故障車輛在未移置前或
    移置後，均應豎立車輛故障標誌，以避免其他人車行經該處撞擊該車，依當時情
    形並無不能注意之情事，竟疏未注意，貿然佔用部分快慢車道停車，未移置於無
    礙交通之處，復未豎立車輛故障標誌，即逕行離去，嗣於同日下午七時十分許，
    適簡朝元騎乘車牌號碼ＴＬＧ─九八０號輕型機車自後駛至，見狀煞避不及，撞
    及該自小客車，簡朝元因而人車倒地，所騎乘之機車復遭對向駛至不詳車號之自
    小客車碰撞，致簡朝元頭部外傷、顱內出血，經送醫延至同日晚上九時四十五分
    許不治死亡。被告戊○○明知其所有前開車輛已報廢並未定期接受監理單位實施
    之車輛安全檢驗，竟將該車任由被告李藤皮駕駛於一般道路，致因該車輛機械故
    障後，始發生本件車禍，被告戊○○對本件車禍亦應有因果關係，難謂無過失之
    責等語。
二、被告戊○○則以：涉案車輛其於八十五年七月間即出售予訴外人李文派，僅未過
    戶而已，該車是李文派交付被告李藤皮使用，被告戊○○與被告李藤皮並不相識
    ，該車禍與其無關等語，資為抗辯。
三、查原告主張被告李藤皮於右揭時、地駕駛肇事車輛，因故障停車時，未將該車移
    置於無礙交通之處，復未豎立車輛故障標誌，致被害人簡朝元自後撞及該車，人
    車倒地，復為對向不詳車輛撞及，因而受傷不治死亡之事，業其提出本院八十八
    年度交易字第二一三號刑事判決書一份為證。被告李藤皮佔用部分快慢車道停車
    ，未移置於無礙交通之處，復未豎立車輛故障標誌，逕行離去，以致發生車禍之
    事實，業據證人江鴻藤於刑案警訊時證述甚詳，並有道路交通事故調查報告表一
    份及照片八幀附警卷可稽，而被害人簡朝元確因本件車禍頭部外傷、顱內出血不
    治死亡，復據臺灣嘉義地方法院檢察署檢察官督同法醫師相驗無訛，製有相驗屍
    體證明書、驗斷書及勘驗筆錄各一份附於相驗卷足憑。又被告李藤皮於刑案本院
    審理時自承：伊停車位置與肇事後現場照片一致等語，核與證人劉高星、張來福
    於刑案本院審理時證稱：伊等至現場，因系爭自小客車軸心咬死，無法拆下來，
    故未換輪胎，且未移動系爭自小客車之位置等語、證人劉高星證稱：伊問被告要
    不要將系爭自小客車吊回來，被告回答不要等語（以上見本院刑事庭八十八年十
    一月二日訊問筆錄）相符，業據本院調閱上開刑事案卷核閱無訛。足見被告李藤
    皮於系爭自小客車故障時，並未將之移置於無礙交通之處，復疏未豎立車輛故障
    標誌。按汽車發生故障不能行駛，應即設法移置於無礙交通之處、該故障車輛在
    未移置前或移置後均應豎立車輛故障標誌，道路交通安全規則第一百十二條第一
    項第十二款定有明文。被告李藤皮於系爭自小客車故障時，依前開規定本應即設
    法移置於無礙交通之處，在未移置前或移置後，應豎立車輛故障標誌，以避免其
    他人車行經該處撞擊系爭自小客車，竟未為任何處置即佔用部分快慢車道停車，
    復未豎立車輛故障標誌，即逕行離去，致被害人簡朝元行經該處撞及該車，因而
    人車倒地復為他車所撞及，致受傷不治死亡，被告李藤皮於本件事故之發生有過
    失甚明，且其過失行為與被害人簡朝元之死亡間有相當因果關係。本件事故經送
    臺灣省嘉雲區車輛行車事故鑑定委員會鑑定，亦認定被告李藤皮有過失，有該會
    八十八年十月十一日嘉鑑字第八八八０九號函暨所附鑑定意見書一份附於刑事卷
    可憑。再被告李藤皮不服本院上開刑事判決而提出上訴，為台灣高等法院台南分
    院以八十九年度交上易字第二六九號刑事判決駁回上訴在案，亦據本院調閱該號
    卷查明屬實。
四、按當事人主張有利於己之事實，就其事實有舉證之責任，民事訴訟法第二百七十
    七條定有明文。又原告對於自己主張之事實已盡證明之責後，被告對其主張，如
    抗辯其不實並提出反對之主張者，則被告對其反對之主張，亦應負證明之責，此
    為舉證責任分擔之原則；又主張法律關係存在之當事人，僅須就該法律關係發生
    所須具備之特別要件，負舉證之責任，至於他造主張有利於己之事實，應由他造
    舉證證明（最高法院十八年上字第二八五五號、四十八年台上字第八八七號判例
    參照）。原告主張：被告戊○○明知其所有前開車輛已報廢並未定期接受監理單
    位實施之車輛安全檢驗，竟將該車任由被告李藤皮駕駛於一般道路，致因該車輛
    機械故障後，始發生本件車禍，被告戊○○對本件車禍亦應有因果關係，被告間
    有共同侵權行為之關係，請求其等連帶給付等語，惟為被告戊○○所否認。查被
    告戊○○辯稱：肇事車輛於八十五年七月間以八萬元賣給李文派，錢已付清，惟
    未過戶等語，核與被告李藤皮於刑案警訊時供稱：「是我在使用的，車主是戊○○賣給我弟弟李文派，尚未過戶」等語（見台灣嘉義地方法院檢察署八十八年度
    相字第三六○號卷八十八年五月三十一日警訊筆錄第四頁）相符，應可採信，足
    見該車於車籍名義上雖登記為被告戊○○，但實際上並非其所有。其次，原告主
    張被告戊○○任由被告李藤皮駕駛肇事車輛云云，並未舉證以實其說，難僅憑該
    車於監理單位管理之名義所有人為被告戊○○，遽認係被告戊○○將該車出借予
    被告李藤皮使用。況被告李藤皮於刑案警訊時已坦承該車係被告戊○○出售予訴
    外人李文派，由其使用等語，尤難認被告戊○○對本件車禍之發生亦應負過失之
    責任，從而，原告主張被告戊○○應與被告李藤皮負連帶給付之責之部分，委無
    可採。
五、按因故意或過失，不法侵害他人之權利者，負損害賠償責任；不法侵害他人致死
    者，對於支出殯葬費之人，應負損害賠償責任。被害人對於第三人負有法定扶養
    義務者，加害人對於該第三人亦應負損害賠償責任。不法侵害他人致死者，被害
    人之父、母、子、女及配偶，雖非財產上之損害，亦得請求賠償相當之金額；民
    法第一百八十四條第一項、第一百九十二條第一項、第二項、第一百九十五條第
    一項分別定有明文。被告李藤皮對於被害人簡朝元之死亡既應負侵權行為之損害
    賠償責任，原告己○○為被害人之子女、原告甲○○為被害人之配偶、原告丁○
    為被害人之母，有戶籍謄本二份附卷可憑，其等訴請被告李藤皮賠償損害，依前
    開規定，為有理由。原告請求被告乙○○賠償之金額，是否應予准許，分述如下
    ：
（一）扶養費用部分：
  １、原告己○○：
      原告己○○七十六年四月二十一日生，於被害人死亡之八十八年五月三十日時
      年十二歲，尚有八年滿二十歲，有戶籍謄本在卷可參，故原告己○○主張其可
      受被害人扶養八年，應屬適當。本院斟酌原告己○○正值求學階段，其身分、
      地位及一般國民生活消費用水平等一切情狀，認原告己○○以國民所得統計摘
      要主要指標八十八年起以每年二十五萬六千九百七十八元為基數計算扶養費，
      並無不當。又直系血親相互間互負扶養義務，民法第一千一百十四條第一款定
      有明文，被害人與原告甲○○對原告己○○負有相同扶養義務，故被害人對原
      告己○○應負擔之扶養義務為二分之一。故依年別單利百分之五複式霍夫曼係
      數表計算法計算，扣除中間利息後，原告己○○得一次請求被告李藤皮賠償之
      扶養費應為八十八萬三千二百七十七元【其計算式為：二五六九七八（年扶養
      費）×六．0000000（八年之年霍夫曼係數）÷二＝八八三二七七，小
      數點以下四捨五入】；原告己○○請求之金額，於此範圍內有理由，應予准許
      ，逾此部分之金額，即屬無理由，應予駁回。
  ２、原告庚○○
      原告庚○○七十七年八月二十五日生，於被害人死亡時現年十歲，尚有十年滿
      二十歲，亦有戶籍謄本在卷可參，惟原告庚○○僅主張其可受被害人扶養九年
      ，爰僅就原告庚○○主張之範圍內予以審認。本院斟酌原告庚○○正值求學階
      段，其身分、地位及一般國民生活水準等一切情狀，認原告庚○○以國民所得
      統計摘要主要指標八十八年起以每年二十五萬六千九百七十八元為基數計算扶
      養費，並無不當。又直系血親相互間互負扶養義務，民法第一千一百十四條第
      一款定有明文，被害人與原告甲○○對原告庚○○負有相同扶養義務，故被害
      人對原告庚○○應負擔之扶養義務為二分之一。故依年別單利百分之五複式霍
      夫曼係數表計算法計算，扣除中間利息後，原告庚○○得一次請求被告李藤皮
      賠償之扶養費應為九十七萬五千零五十五元【其計算式為：二五六九七八（年
      扶養費）×七．0000000（九年之年霍夫曼係數）÷二＝九七五○五五
      ，小數點以下四捨五入】；原告庚○○請求之金額，於此範圍內有理由，應予
      准許；逾此部分之金額，即屬無理由，應予駁回。
（二）喪葬費用部分：
      原告丁○為被害人之母，為料理被害人喪事，共計支出喪葬費三十萬三千三百
      元，業據其提出收據一紙為證。爰斟酌被害人當地之習俗、被害人之身分、地
      位及生前經濟狀況，與一般民間習俗租用喪禮車輛所支出之費用相較，並無花
      費過多之處，故此部份費用之請求有理由，應予准許。
（三）醫藥費用部分：
      原告丁○主張車禍發生後將被害人送醫急救，共支出醫療費用一萬六千元。按
      當事人主張有利於己之事實，就其事實有舉證之責任，民事訴訟法第二百七十
      七條定有明文。查本件被害人醫療費之單據並未保存下來，為原告所自承（見
      本院八十九年八月三十日言詞辯論筆錄），此部分並非不能證明，或證明顯有
      重大困難，原告丁○就本件被害人死亡前之醫療費用未舉證以實其說，自難信
      其主張為真實，是此部分之請求，應予駁回。
（四）非財上損害賠償部分：
      原告己○○、庚○○為被害人之子女，與被害人共同生活於一戶，於十二歲、
      十歲仍值青少年成長之際，遽然喪父，成為單親家庭、原告甲○○與被害人為
      夫妻，因此事故突遭喪偶之痛，頓失所依，日後更須負擔獨自一人照顧婆婆與
      子女之重擔、原告丁○與被害人為母子，老年喪子，白髮人送黑髮人，原告遭
      逢此變故其等精神上受有極大痛苦，自得請求被告李藤皮賠償非財產上之損害
      。本院斟酌兩造之身分、地位、經濟、原告所感受之精神上痛苦及卷附被告李
      藤皮八十七年度之課稅資料等一切情狀，認原告各請求被告李藤皮賠償非財產
      上損害三十萬元，尚屬適當，應予准許。
六、綜上所述，原告己○○得請求被告李藤皮賠償扶養費八十八萬三千二百七十七元
    、非財產上損害三十萬元，共計一百十八萬三千二百七十七元。原告庚○○得請
    求被告李藤皮賠償扶養費用九十七萬五千零五十五元、非財產上損害三十萬元，
    共計一百二十七萬五千零五十五元。原告甲○○得請求被告李藤皮賠償非財產上
    損害三十萬元。原告丁○得請求被告李藤皮賠償殯葬費三十萬三千三百元及非財
    產損害三十萬元，共計六十萬三千三百元。從而原告依侵權行為之法律關係，請
    求被告李藤皮賠償其等所受之損害，各於上開金額及均自八十九年八月二十九日
    起至清償日止，按週年利率百分之五計算之利息之範圍內，為有理由，均應予准
    許，其逾此部分之請求，為無理由，應予駁回。
七、本件判決事證已臻明確，兩造其餘攻擊防禦及舉證，核與判決結果無影響，爰不
    另一一論述，附此敘明。
八、據上論結，本件原告之訴為一部有理由，一部無理由，依民事訴訟法第三百八十
    五條第一項前段、第七十九條但書，判決如主文。
中      華      民      國    八十九    年      九      月     十三     日
~B臺灣嘉義地方法院民事第一庭
~B    法  官  黃渙文
右正本證明與原本無異。
如不服本判決，應於判決送達後廿日，內向本院提出上訴狀。(應附繕本)
中      華      民      國    八十九    年      九      月      十三    日
~B    書記官  李宏仁


司法院資訊處製作；財團法人民間司法改革基金會備份。
